【裁判字號】    92,上訴,1076
【裁判日期】    920527
【裁判案由】    殺人未遂
【裁判全文】
臺灣高等法院刑事判決                          九十二年度上訴字第一０七六號
    上  訴  人  台灣板橋地方法院檢察署檢察官
    被      告  丙○○
    指定辯護人  本院甲○辯護人王永炫
右上訴人因殺人未遂案件，不服臺灣板橋地方法院九十一年度訴字第一六六０號，中
華民國九十二年三月十一日第一審判決（起訴案號：臺灣板橋地方法院檢察署九十一
年度偵字第一四八四三號），提起上訴，本院判決如左：
    主  文
上訴駁回。
    理  由
一、公訴意旨略以：被告丙○○於民國九十一年八月十日下午九時十五分許，基於殺
    人之犯意，持其在台北縣三峽鎮○○路土地公廟前拾得之十字鎬（長一百零二公
    分）一把，前往大埔路三十三巷六之一號「忠義堂」廟，朝正在廟內與信徒商討
    中元普渡事宜之被害人乙○○背部砍下，適被害人轉頭發覺，及時閃躲並以右手
    抵擋，始未為被告所持十字鎬之鎬頭砍中，然仍因被告揮砍之力道猛烈而倒地，
    並受有右手掌第五掌骨骨折之傷害。被告見被害人倒地後，仍繼續持十字鎬朝其
    身體揮砍，致被害人受有左大腿撕裂二．五ｘ一ｘ一．五公分深之傷害，被告旋
    為旁人制服並報警處理，被害人則經友人送醫急救，始未生死亡之結果。案經被
    害人訴請台北縣政府警察局三峽分局報請台灣板橋地方法院檢察署檢察官偵查起
    訴，因認被告涉有刑法第二百七十一條第二項、第一項之殺人未遂罪嫌。
二、公訴人認被告涉有右揭殺人未遂之犯行，要以被害人之指訴，並認被告在警詢時
    及偵查中，對受訊問之事項尚可為切題之陳述，應未完全喪失判斷、控制行為之
    能力，並未達心神喪失之程度，為主要論據。
三、本案被害人固於原審九十一年九月十八日調查時，表示不願訴究，並當庭撤回其
    告訴（詳見原審卷第二八頁），但被告被訴觸犯刑法第二百七十一條第二項、第
    一項之殺人未遂罪，係非告訴乃論之罪，是雖經被害人撤回其告訴，本案仍應為
    實體審理，核先敘明。
四、按心神喪失人之行為，不罰；又不能證明被告犯罪或其行為不罰者，應諭知無罪
    之判決，刑法第十九條第一項、刑事訴訟法第三百零一條第一項分別定有明文。
    次按，刑法上之心神喪失與精神耗弱，應依行為時精神障礙程度之強弱而定，如
    行為時之精神，對於外界事務全然缺乏知覺理會及判斷作用，而無自由決定意思
    之能力者，為心神喪失；且刑法上所謂心神喪失人，非以其心神喪失狀態毫無間
    斷為必要，如果行為時確在心神喪失之中，即令其在事前、事後偶回常態，仍不
    得謂非心神喪失人；而是否心神喪失，乃屬醫學上精神病科之專門學問，應由專
    門精神病醫學研究之人予以診查鑑定，方足斷定，此分據最高法院二十六年度渝
    上字第二三七號、二十四年度上字第二八四四號、四十七年度台上字第一二五三
    號判例闡釋在案。
五、被告對於右揭時地持十字鎬攻擊被害人之事實，迭於警訊（詳見偵查卷第五頁、
    第六頁反面）、偵查（詳見偵查卷第十九頁反面、三二頁反面）、原審（詳見原
    審卷第九頁、五六頁）及本院（詳見本院卷第十九頁）坦承不諱，核與被害人指
    訴之情節相符（詳見偵查卷第七頁反面、二八頁反面、原審卷第二七頁、二八頁
    ），並有診斷證明書一紙（見偵查卷第九頁）、受傷照片二張（見偵查卷第十頁
    ）在卷可稽，並有十字鎬一把扣案（見偵查卷第三八頁）可供佐證，是被告有殺
    害被害人而未遂之行為，固堪認定。惟被告另辯稱：伊事後已與被害人達成和解
    ，業經撤回告訴；且伊在案發前幾天，有起乩之現像，只記得當時曾到「忠義堂
    」廟及遭人圍毆，其他之事均不復記憶等語。是本案審究者，厥為被告行為時之
    精神狀況如何，以查明其有無罪責，而應否受刑事制裁。經查：
  (一)被告與被害人素不相識，無何仇怨糾葛，此據被告及被害人在偵審中一致陳明（
    詳見偵查卷第四頁反面、七頁反面、二八頁反面）。
  (二)證人即被告之兄長張根松證稱：被告於二年前開始有被害妄想症，在案發前二月
    ，被告之太太離家出走，表明要離婚，並於案發前一週在路上以言語刺激被告，
    被告乃服藥自殺，獲救醒來後滿臉發青，並開始起乩，且說其自殺後上天下地，
    各路神明都不收，其有天職，要替天行道等語（詳見原審卷第二九頁）。
  (三)被告經向財團法人恩主公醫院就醫，為該醫院認定患有情感性精神病，於九十一
    年八月間（即案發日前後）症狀活躍，有被附身、誇大妄想致影響其行為能力，
    有該醫院診斷證明書一紙在卷可憑（見偵查卷第三七頁）。
  (四)關於被告行兇之動機與目的，其於警詢中供稱：當時因為神明指示，伊才會對被
    害人猛砍（詳見偵查卷第四頁反面）；另於偵查中則稱：武聖爺告訴伊要替天行
    道，伊全身麻痺，關帝聖君、武聖爺二人附身在伊身上，要伊為民除害等語（詳
    見偵查卷第十九頁反面）。
  (五)原審將被告送請台北市立療養院鑑定其於前開行為時之精神狀態。嗣經該院綜合
    被告過去生活史、疾病史、身體檢查、精神狀態檢查及心裡評估結果，認定被告
    罹患感情性精神病合併精神病症狀。至於本次犯行之精神狀態，明顯受到妄想及
    幻聽覺影響，失去現實感，自覺被神明所附身，並依其妄想而行為，足見犯行當
    時係處於精神病之急性期，其思考及判斷能力皆呈現明顯障礙，對於外界事物缺
    乏知覺理會及判斷能力，其精神狀態已達心神喪失之程度，並認為被告應接受持
    續規則之精神科評估與治療，此有該院九十二年一月二十日北市療成字第０九二
    三００六０五００號鑑定報告書一份在卷可參（詳見原審卷第四三至四六頁）。
  (六)綜上：依被告與被害人所供，可見被告與被害人間互不相識，而被告竟持十字鎬
    攻擊被害人，已與常情迥異。再依證人張根松右揭證詞暨財團法人恩主公醫院右
    揭診斷證明書所載，足見被告於行為前精神狀況已不穩定。又依被告所供關於行
    兇之動機與目的，顯見被告於行為時之精神狀況違常。另依右揭台北市立療養院
    之鑑定，堪信被告於為前開犯行時，其精神狀態已達對於外界事務全然缺乏知覺
    理會及判斷作用之程度，無自由決定意思之能力，確陷於心神喪失而無刑事責任
    能力無疑。按被告「行為時」既達心神喪失之程度，自不因其事後在警方偵訊時
    能回答問話，而認其行為時具有判斷能力。原審認被告行為時既為心神喪失之人
    ，因而諭知被告無罪；並認被告自八十九年間出現被害妄想症，情緒容易激動，
    雖曾至財團法人恩主公醫院就診，然無病識感，服藥順從性不佳，有台北市立療
    養院前揭鑑定報告書可憑，況前揭鑑定報告書亦建議被告有持續規則接受精神科
    專業治療之必要，基於保護被告及防止其繼續危害他人安全，避免其周遭之人必
    須承擔不可預料之高度危險，爰併宣示令入相當處所，施以監護一年，期依保安
    處分執行法第四十六條、第四十七條規定送往精神病醫院或其他醫療團體，予以
    必要之隔離及適當之治療；且說明扣案之十字鎬（長一百零二公分）一把，並非
    被告所有之物，業據被告陳明在卷，且非違禁物，而本案既為無罪之判決，自毋
    庸對之宣告沒收。是原審之判決，核無不當。
六、檢察官上訴意旨認有待傳訊診察之醫師、制伏被告之人士、警訊之員警及原進行
    鑑定之專家，到庭詳查推究被告行為時精神狀態之實情等語。惟依右揭所載之證
    據資料，已足以證明本件被告行為時之精神狀態已達神喪失之程度。是檢察官上
    訴意旨請求調查之證據，顯無必要。是檢察官上訴指摘原審判決不當，請求撤銷
    改判，為無理由，應予駁回。
據上論斷，應依刑事訴訟法第三百六十八條，判決如主文。
本案經檢察官彭坤業到庭執行職務。
中      華      民      國    九十二    年      五      月    二十七    日
                              臺灣高等法院刑事第二十四庭
                                  審判長法  官  陳  貽  男
                                        法  官  李  世  貴
                                        法  官  陳  憲  裕
右正本證明與原本無異。
如不服本判決應於收受送達後十日內向本院提出上訴書狀，其未敘述上訴之理由者並
得於提起上訴後十日內向本院補提理由書（均須按他造當事人之人數附繕本）。
                                        書記官  劉  育  妃
中    華    民    國      九十二  年       五       月      二十七      日


司法院資訊處製作；財團法人民間司法改革基金會備份。
